【裁判字號】    95,交聲,193
【裁判日期】    950831
【裁判案由】    聲明異議
【裁判全文】
臺灣高雄地方法院刑事裁定             95年度交聲字第193號
原處分機關  高雄市政府
異  議  人  乙○○
即受處分人
上列受處分人因違反道路交通管理處罰條例案件，對於高雄市政
府中華民國95年2 月17日所為之處分（原處分案號：高市府交裁
字第裁32-B00000000號）聲明異議，本院裁定如下：
    主  文
原處分撤銷。
乙○○汽車駕駛人，駕駛汽車經測試檢定酒精濃度超過規定標準
，因而肇事致人受傷者，吊扣駕駛執照貳年，並記違規點數三點
。
    理  由
一、原處分機關係以異議人即受處分人乙○○，於民國92年4 月
    5 日22時40分許，駕駛XQ-7921 號自用小客車，於高雄市○
    ○○路衛武營旁，因駕駛汽車經測試檢定酒精濃度超過規定
    標準且違反道路交通安全規則肇事傷人，依道路交通管理處
    罰條例第35條第1 項第1 款，第61條第3 項第1 款，裁處新
    台幣（下同）57,000 元，吊扣駕駛執照18個月。
二、聲明異議意旨略以：異議人於92年4 月5 日晚上10時40分許
    ，酒後駕車從屏東欲返回高雄住處，途經三多路衛武營前，
    遭同方向騎乘機車亦酒醉駕車之男子丟擲石塊，該男子丟擲
    石塊後即加速逃逸，異議人旋即加速向前追捕，兩車展開追
    逐，在別無他法下，要將該機車撞倒才能抓到嫌犯，伊開車
    衝撞是不得已的手段，警察卻開單舉發伊肇事傷人顯與事實
    不符，爰依法聲明異議云云。
三、按汽車駕駛人，駕駛汽車經測試檢定，酒精濃度超過規定標
    準者，處新台幣15000 元以上60000 元以下罰鍰，並當場移
    置保管其車輛及吊扣其駕駛執照1 年；因而肇事致人受傷者
    ，並吊扣其駕駛執照2 年；致人重傷或死亡者，吊銷其駕駛
    執照，並不得再考領，道路交通管理處罰條例第35條第1 項
    第1 款定有明文。又依民國94年2 月5 日公布，95年2 月5
    日施行之行政罰法第26條規定：「一行為同時觸犯刑事法律
    及違反行政法上義務規定者，依刑事法律處罰之。但其行為
    應處以其他種類行政罰或得沒入之物而未經法院宣告沒收者
    ，亦得裁處之。前項行為如經不起訴處分或為無罪、免訴、
    不受理、不付審理之裁判確定者，得依違反行政法上之義務
    規定裁處之」；同法第1 條規定：「違反行政法上義務而受
    罰鍰、沒入或其他種類行政罰之處罰時，適用本法。但其他
    法律有特別規定者，從其規定」。上開道路交通管理處罰條
    例第35條第1 項第1 款規定，係對行為人違反行政法上義務
    規定之行政罰，且該條例關於一行為同時觸犯刑事法律及違
    反行政法上義務規定者，並無特別規定，是汽車駕駛人一個
    酒後駕駛汽車行為，經測試檢定酒精濃度超過規定標準，而
    同時涉有刑法第185 條之3 公共危險罪嫌時，道路交通管理
    處罰機關除有行政罰法第26條第1 項但書得處以其他種類行
    政罰者之情形，得裁處其他種類行政罰外，關於罰鍰部分，
    即應依上開行政罰法第26條及道路交通管理處罰條例第10條
    規定移送地方法院檢察署處理，除於移送後再有上開行政罰
    法第26條第2 項所定不起訴等事由，得依違反行政法上義務
    規定裁處之情形外，不得逕依道路交通管理處罰條例第35條
    第1 項第1 款規定，裁處行為人罰鍰之行政罰。又行政罰法
    第45條第1 項規定：「本法施行前違反行政法上義務之行為
    應受處罰而未經裁處，於本法施行後裁處者，除第15條、第
    16 條 、第18條第2 項、第20條及第22條規定外，均適用之
    。」亦即依文義解釋，本件違規事實既於行政罰法生效後始
    由原處分機關裁處（95年5 月29日），自有行政罰法第26條
    之適用，核先敘明。
四、經查
(一)原處分關於酒醉駕車部分：異議人對其於92年4 月5 日晚上
    10時40分許，駕駛車牌號碼XQ-7921 號自小客車，行經高雄
    市○○○路衛武營旁，為警測得其呼氣酒精濃度達每公升0.
    75毫克之違規行為，並不爭執，復有舉發違反道路交通管理
    事件通知單影本1 紙附卷可稽，此部分事實，堪以認定。惟
    異議人上開酒後駕車之行為，因另涉刑法第185 條之3 之公
    共危險罪，業經台灣高雄地方法院檢察署檢察官於92年4 月
    30日以92年度偵字第8474號偵查終結，並聲請簡易判決處刑
    ，由本院於92年5 月30日以92年度交簡字第1240號判處罰金
    15,000元，於同年7 月3 日確定，並於同年10月1 日易服勞
    役執行完畢出監等情，有臺灣高等法院被告前案紀錄表1 份
    在卷可參。從而，異議人酒後駕車之行為既同時觸犯刑法及
    違反行政法上義務，且其觸犯刑法之部分，業經本院依正當
    法律程序之刑事判決確定，揆諸前揭說明，裁處罰鍰部分自
    無再適用行政罰之必要，原處分機關逕以異議人酒後駕車，
    酒精濃度超過規定標準0.55MG/L以上之違規行為，對其裁處
    罰鍰57,000元，尚有未洽。
(三)原處分關於酒醉駕車部分：異議人於本院審理時雖以前揭情
    詞置辯，惟參以異議人於員警鍾玉光製作交通事故談話紀錄
    表時供稱：「‧‧‧突然發現機車騎士從我的左側騎過來，
    並朝我車子丟了1 塊磚塊‧‧‧原本是想攔截他的車子，但
    是不小心卻撞到他的車子‧‧‧機車騎士也有喝酒，手腳多
    處擦傷未送醫」等語（見本院卷第38頁），復於警詢時亦陳
    稱：「‧‧‧原本是想從他旁邊攔下車子，但我車子不慎追
    撞到他的機車‧‧‧當時我在場有看到機車騎士臉擦傷‧‧
    ‧」等語（見本院卷29反面），益徵異議人確因酒醉駕車而
    不慎撞擊證人甲○○所騎乘之機車甚明，堪認異議人於警詢
    中所為之供述，顯然較少考量利弊得失，所供應較事後翻異
    之詞較為可採。再參以證人即機車騎士甲○○於員警鍾玉光
    製作交通事故談話紀錄表、警詢及本院審理時均證稱：伊沒
    有拿石頭丟異議人，是伊的機車車尾被異議人所駕駛的自小
    客車車頭撞擊以致肇事，異議人把伊撞倒，伊有受傷等語（
    見警卷第33反面、39、54頁），是以，互核被告之供詞及證
    人甲○○之證言可知，雙方除對於是否有互擲石塊乙節，仍
    有爭執外，證人甲○○確因異議人肇事而受傷無訛。
(四)證人即巡邏員警鍾玉光到庭證稱：伊巡邏到衛武營，看到異
    議人和甲○○2 人在街上爭吵，伊就上前問他們是否發生交
    通事故，2 人對於如何發生交通事故各執一詞，異議人說甲
    ○○朝他丟石頭，他為了追甲○○才會把對方撞倒，另一方
    被撞倒的人（即甲○○）說，不知為何被異議人撞倒，伊是
    依照他們的陳述製作現場圖及交通事故談話紀錄表，舉發單
    上開立肇事致人受傷是派出所人開的，伊到現場時，他們已
    經在爭吵了，丟擲石塊和2 人追趕的過程，伊都沒有看到等
    語（見本院卷第53頁），再參以證人即填製舉發單之員警陳
    文成到庭證稱：伊當天在派出所備勤，並不清楚事發現場情
    形，是交通大隊處理後把異議人帶回來，舉發單的內容是根
    據交通隊酒測值及被害人的筆錄所製作的等語（見本卷卷第
    24頁），足認證人鍾玉光、陳文成並未親眼目睹異議人與證
    人甲○○丟擲石塊之經過，渠等證述內容，尚難為有利於異
    議人之認定。異議人空言否認其有上開違規情事，惟始終未
    提出有利於己之證據供本院調查審酌，所辯自難遽採。
(五)本件事證明確，異議人確有於前揭時、地，駕駛汽車經測試
    檢定酒精濃度超過規定標準，因而肇事致人受傷之違規行為
    ，洵堪認定。
五、本件裁決時間係95年2 月17日，依前揭行政罰法第5 條規定
    ，行政機關本應依裁處時之法律，僅於裁處前之法律有利於
    受處罰人時，始適用最有利於受處罰人之規定，本件裁罰前
    即93年7 月1 日修正前之道路交通管理處罰條例第61條第3
    項固規定「汽車駕駛人，駕駛汽車違反道路交通安全規則，
    因而肇事致人受傷者，吊扣其駕駛執照3 個月至6 個月」，
    而93年7 月1 日修正施行後之道路交通管理處罰條例第61條
    第3 項則規定「汽車駕駛人，駕駛汽車違反道路交通安全規
    則，因而肇事致人受傷者，記違規點數3 點」，是本件裁罰
    前之道路交通管理處罰條例第61條第3 項規定之吊扣駕駛執
    照並未較裁處時之道路交通管理處罰條例第61條第3 項之記
    違規點數3 點有利，至異議人行為後，道路交通管理處罰條
    例於94年2 月2 日經總統令修正公布，於95年7 月1 日施行
    ，惟本條例第35條第1 項第1 款並未修正，尚無比較新舊法
    問題，惟原處分機關就受處分人前揭違規行為，依同條35第
    1 項第1 款、第61條第3 項之規定裁處罰鍰57,000元，吊扣
    駕駛執照18個月，但原處分機關所為上開罰鍰之行政裁罰部
    分，即有未恰，亦有漏未依道路交通管理處罰條例第35條第
    1 項第1 款及61條第3 項規定，吊扣駕駛執照2 年並記違規
    數3點 之違誤，本件受處分人所持之異議理由雖不可採，然
    原處分機關之處分既有前開瑕疵可指，洵屬不當，本院自應
    予以撤銷，另為適法之處罰。爰依道路交通管理處罰條例第
    35條第1 項第1 款、第63條第3 項之規定，諭知異議人如主
    文第2 項所示之處罰。
六、末按法院受理有關交通事件，準用刑事訴訟法之規定，道路
    交通管理處罰條例第89條亦定有明文，雖刑事訴訟法係於第
    三編第二章之第二審程序中，始於第370 條有規定「由被告
    上訴或為被告之利益而上訴者，第二審法院不得諭知較重於
    原審判決之刑。但原審判決適用法條不當而撤銷之者，不在
    此限」之不利益變更禁止原則，惟本院認為該規定，於交通
    事件，不僅受理交通聲明異議之普通法院之第二審級抗告法
    院有適用之餘地，即令受理交通聲明異議案件之普通法院第
    一審級法院亦當有其適用；蓋受理交通聲明異議案件之普通
    法院第一審級法院，實際上係針對人民不服行政機關之行政
    處分提出救濟之受理機關，相較於對行政處分不服而依法應
    循訴願、行政訴訟管道救濟者，該訴願機關及第一審級之高
    等行政法院，依訴願法第81條第1 項但書及行政訴訟法第19
    5 條第2 項之規定，亦均應遵守上開「不利益變更禁止原則
    」之要求；徵諸人民不服行政機關之行政處分，究竟應循何
    種訴訟救濟之管道，以確保其憲法第16條所保障之訴訟權，
    原屬立法機關依職權衡酌訴訟案件之性質及既有訴訟制度之
    功能所為之立法裁量，惟既然交通事件之裁罰，具行政處分
    性質，且同屬行政處分，而應依循訴願及行政訴訟管道救濟
    者，法文復均明定有不利益變更禁止原則之適用，則法院受
    理有關交通事件，自不能僅因立法裁量上認為交通事件應準
    用刑事訴訟法之規定，且該原則係規定於第二審程序中，即
    認該原則僅適用於受理交通聲明異議案件之普通法院第二審
    級之抗告法院，於第一審級不適用，如此，方能在保障人民
    訴訟利益之公平性下，以兼顧其憲法上之訴訟權甚明。本件
    原處分機關對於受處分人前揭違規行為，處以罰鍰57,000元
    ，吊扣駕駛執照18個月，異議人不服向本院聲明異議，如前
    揭說明，本院於撤銷原處分機關之行政處分時，自應準用刑
    事訴訟法第370 條有關不利益變更禁止原則之法文，即原則
    上異議人聲明異議，法院不得諭知較原處分機關較重之處分
    ，惟若原處分機關適用法則不當而撤銷之，即無上開原則之
    適用，則依前開說明，既然原處分機關所為上開罰鍰之行政
    裁罰部分，即有未恰，亦有漏未依道路交通管理處罰條例第
    35條第1 項第1 款及61條第3 項規定，吊扣駕駛執照2 年並
    記違規數3 點，顯原處分機關確有適用法則不當之情形，是
    依前開刑事訴訟法第370 條但書之準用規定，本院於撤銷原
    處分機關之行政處分後，並依道路交通管理處罰條例第35
    條第1 項第1 款及61條第3 項規定，諭知吊扣駕駛執照2 年
    並記違規數3 點而較原處分機關較重之處分，自不受該原則
    之拘束，附此敘明。
據上論斷，應依道路交通案件處理法第20條，裁定如主文。
中    華    民    國    95    年    8     月    31    日
                  交通法庭    法  官  錢衍蓁
以上正本證明與原本無異。
如不服本裁定，應於收受送達後5 日內向本院提出抗告狀。
中    華    民    國    95    年    8     月    31    日
                              書記官  周美


司法院資訊處製作；財團法人民間司法改革基金會備份。
